【裁判字號】    88,簡上,319
【裁判日期】    890712
【裁判案由】    給付租金等
【裁判全文】
臺灣板橋地方法院民事判決  八十八年度簡上字第三一九號
    上  訴  人
    即被上訴人  乙○○○
    訴訟代理人  劉武一
    上  訴  人
    即被上訴人  甲○○    住臺.
右當事人間請求給付租金事件，上訴人對於民國八十八年六月七日本院三重簡易庭八
十八年度重簡字第三四八號所為第一審民事判決提起上訴，本院判決如左：
    主    文
原判決關於駁回上訴人乙○○○後項之訴之裁判廢棄。
上訴人甲○○應再給付上訴人乙○○○新台幣肆佰捌拾貳元。
上訴人乙○○○其餘上訴駁回。
上訴人甲○○之上訴駁回。
第二審訴訟費用各自負擔。
    事    實
甲、上訴人乙○○○方面：
一、聲明：求為判決
  （一）上訴聲明：
    １、原判決關於駁回上訴人其餘之訴中之新台幣（下同）七萬九千九百八十二元
        ，及就該部分判訴訟費用百分之七十五由上訴人負擔等部分均廢棄。
    ２、被上訴人應再給付上訴人七萬九千九百八十二元。
    ３、第一審訴訟費用由被上訴人再負擔百分之七十五，第二審訴訟費用由被上訴
        人負擔。
  （二）答辯聲明：
        上訴人甲○○之上訴駁回。
二、陳述：除與原審判決記載相同者予以引用外，補稱：
    本件被上訴人蓄意違約，上訴人於租期屆至延遲一個月後，即民國八十七年十一
    月十五日以電話聯絡被上訴人，始知被上訴人搬遷，因而前往被上訴人處取回鑰
    匙，被上訴人始能算交還房屋，詎被上訴人以各種藉口拒付該月使用之房屋租金
    ，並故意製造糾紛以阻礙該屋之交易行為，上訴人因兩造係鄰居關係不願失和氣
    ，然事隔二月多月屢經催告均遭被上訴人惡言相向，拒付租金，上訴人無奈方行
    起訴。被上訴人於原審中提出莫須有之帳單主張抵銷租金，並以契約書僅有簽名
    未蓋印章及未收保證金為由辯稱租約係偽造，扭曲事實，固為原審明察，被上訴
    人方予承認租約真正；惟原審為息事寧人，僅認定被上訴人應給付上訴人一個月
    份租金及相當於一個月份租金之違約金，未依租約第六條以租金五倍計算違約金
    ，及依租約第十八條給付相當於房屋租金百分之十之租賃所得稅，並採信被上訴
    人之部分主張，以被上訴人代墊八十七年十一月十五日起至十二月間之水電費四
    百八十二元予以抵銷，均有未當。
三、證據：除援用原審所提出之證據外，另提出所得稅納稅憑證影本及各類稅率扣繳
    率簡表各一件為證。
乙、上訴人甲○○方面：
    上訴人甲○○雖未於言詞辯論期日到場，惟依其所提上訴理由狀及於準備程序中
    到場所為之聲明陳述如下：
一、聲明：求為判決
  （一）上訴聲明：
    １、原判決命上訴人給付超過一萬五千五百十八元部分，及該部分訴訟費用之判
        決均廢棄。
    ２、右開廢棄部分，被上訴人在第一審之訴駁回。
  （二）答辯聲明：
       上訴人乙○○○之上訴駁回。
二、陳述：除與原審判決記載相同者予以引用外，另補稱：
  （一）雖上訴人就遲延交屋一情不為爭執，惟就遲延之期間有爭執，被上訴人就上
        訴人遲延交屋之確實期間，自應負有舉證之責，原審竟認遲延交屋之確實期
        間須由上訴人舉證，實與民事訴訟法舉證責任之分配規定有違。
  （二）另兩造間縱有約定本件租金以月計算，然原審憑何以租金之約定即屬「以月
        計算之不可分之債」？未見原審說明。況上訴人就遲延交屋期間所應給付被
        上訴人之款項，係屬相當於租金之「不當得利」或「損害賠償」之性質，顯
        有別於契約上所約定之「租金」，故原審認上訴人就遲延交屋應給付被上訴
        人一個月之「租金」，並進而認租金之約定即屬「以月計算之不可分之債」
        ，認事用法顯有違誤。
  （三）上訴人於租約屆滿後遲延交屋二十三日，自僅應於該期間內負有給付上訴人
        相當於租金之「不當得利」或「損害賠償」之責任，以每月租金一萬五千元
        計算，折算遲延交屋二十三日之期間上訴人應給付被上訴人一萬一千五百元
        ，故原審認上訴人於遲延交屋期間應給付上訴人一萬五千元，就其中三千五
        百元顯有違誤。
  （四）上訴人於租賃期間，代被上訴人墊付房屋修繕費用計有：１、樓梯間油漆費
        用二千五百元，２、鋁門窗更換費用二千元，３、公用對講機損壞更換費用
        一千五百元，及４、走道遮雨棚修繕費用四千五百元，合計代被上訴人墊付
        房屋修繕費一萬零五百元，上訴人自得主張抵銷之。
三、證據：除援用原審所提出之證據外，另補提估價單一件、相片十幀，並聲請訊問
    證人柯啟宗。
    理    由
一、程序方面：
    上訴人甲○○受合法通知，未於言詞辯論期日到場，查無民事訴訟法第三百八十
    六條各款所列情形之一，爰准被上訴人之聲請，由其一造辯論而為判決。
二、上訴人乙○○○起訴主張：被上訴人甲○○於八十六年十月九日向其承租坐落於
    臺北縣三重市○○○路一三七號三樓之房屋（下稱系爭房屋），約定租期自八十
    六年十月十五日至八十七年十月十四日，租金為每月一萬五千元，應於每月十五
    日前繳納，每次繳納一個月份，並特別約定系爭房屋租賃所得稅共二萬九千二百
    五十元，及如被上訴人於租期屆滿時不即時遷讓交還房屋時，上訴人除得按月給
    付相當於租金之不當得利外，並得依租約第六條之規定請求按照租金五倍之違約
    金至遷讓完畢止；上訴人於屆期前三個月即通知被上訴人於租期屆滿時不再續租
    ，詎上訴人屆期後向被上訴人催討，被上訴人仍遲至一個月後即八十七年十一月
    十五日始交還房屋遷還，並拒付該月使用房屋之租金，為此提起本件訴訟，請求
    被上訴人給付一個月之租金一萬五千元、按租金五倍計算之違約金七萬五千元及
    房屋租賃所得稅二萬九千二百五十元，合計十一萬九千二百五十元。
三、上訴人甲○○對兩造間就系爭房屋有租賃關係，並於租約屆期後遲延交屋之事實
    固不爭執，惟以：其於租約期滿遲延交屋僅二十三日，遲延期間不到一個月，以
    每月租金一萬五千元計算，折算二十三日之期間，上訴人僅應給付被上訴人楊劉
    秀鳳一萬一千五百元，如被上訴人主張遲延交屋期間達一個月，自應由其舉證；
    又上訴人於租賃期間曾代被上訴人墊付樓梯間油漆費、鋁門窗更換費、公用對講
    機損壞更換費、走道遮雨棚修繕費等房屋修繕費一萬零五百元，此金額亦得主張
    抵銷；詎原審竟違反舉證責任之分配，更無端認定本件租金之約定即屬「以月計
    算之不可分之債」，未見原審說明任何理由，應而判決上訴人應給付之金額為二
    萬九千五百十八元，認事用法顯有違誤等情為辯，請求駁回被上訴人之請求。
四、按所有人對於無權占有或侵奪其所有物者，得請求返還之，民法第七百六十七條
    前段規定甚明；又無權占有他人之不動產，可獲得相當於租金之利益，為社會通
    常之觀念，最高法院六十一年度臺上字第一六九五號著有判例可參。經查，上訴
    人乙○○○主張兩造就系爭房屋有定期租賃契約，約定租期至八十七年十月十四
    日屆滿，詎上訴人甲○○於租期屆至後竟遲至一個月後即八十七年十一月十五日
    始交還系爭房屋鑰匙，並拒付該月使用房屋之租金等情，業據其提出租賃契約書
    、存證信函各一件為證，上訴人甲○○就遲延交還一節亦不為爭執，雖其另抗辯
    稱租期屆滿後其僅住二十三日云云；惟上訴人乙○○○於致被上訴人甲○○之前
    開存證信函中主張，被上訴人甲○○於租期屆滿後仍拒不遷出，迄至八十七年十
    一月十五日，上訴人乙○○○以電話詢問始知被上訴人甲○○已全部搬遷，因而
    至被上訴人甲○○住處取回鑰匙等情，上訴人甲○○對該存證信函之真正並未爭
    執，是縱上訴人甲○○所辯僅多住二十三日之情為真，然其卻於租期屆滿後逾一
    個月始在上訴人乙○○○前往催討下交還鑰匙，即可認定在八十七年十一月十五
    日前，系爭房屋仍由上訴人甲○○所管領，難認已交還予上訴人乙○○○。本件
    兩造間原存有租賃之法律關係，上訴人甲○○於租期屆滿後仍續管領系爭房屋達
    一個月，自係構成無權占有，並因此獲得相當於一個月租金之利益，上訴人乙○
    ○○自得依按兩造原租約所約定之租金一萬五千元，請求上訴人甲○○給付該金
    額。上訴人甲○○所辯僅多住二十三日，應依每日五百元給付云云，自無足採。
五、次按約定之違約金額過高者，法院得減至相當之數額。民法第二百五十二條定有
    明文。經核兩造簽訂之租賃契約書第六條載有「乙方（即上訴人甲○○，下同）
    於租期屆滿時，．．．應即日將租賃房屋誠心按照原狀遷空交還甲方（即上訴人
    乙○○○，下同），不得藉詞推諉或主張任何權利，如不即時遷讓交還房屋時，
    甲方每月得向乙方請求相按照租金五倍之違約金至遷讓完了之日止，乙方．．．
    決無異議。」等文句，今上訴人甲○○確有未依約即時交還系爭房屋，而遲延交
    還達一個月之事實，業如前述，其辯稱並無違約云云，自無足採。上訴人乙○○
    ○當得依此約定請求給付違約金。然兩造間關於違約金係約定每月按租金五倍計
    算，本院斟酌當前社會經濟情況，及如為債務人之被告依期履行，原告可得享受
    之利益等一切情事，認兩造約定之違約金容係過高，應予核減為一個月始屬適當
    。今上訴人甲○○遲延交還房屋一個月，上訴人乙○○○就違約金之請求在一個
    月即一萬五千元之範圍，為有理由，逾此部分之請求，即無理由。
六、再核兩造租賃契約書契約條件之末端，固有：「租賃稅由乙方負責繳稅，此不在
    房租金之內。」之約定，上訴人乙○○○依上開約定請求上訴人甲○○給付房屋
    租賃稅二萬九千二百五十元，雖亦提出所得稅納稅憑證、各類稅率扣繳率簡表各
    一件為證，然上開主張均為上訴人甲○○所否認，經查上訴人乙○○○上開所提
    之所得稅納稅憑證，僅能證明其於八十八年七月十二日確有申報納稅之情事，惟
    其納稅項目究係為何，及是否確有將系爭房屋租賃所得予以申報等情，均無從證
    明，且上訴人乙○○○之訴訟代理人亦於本院言詞辯論期日中自承因乙○○○繳
    納之所得稅包括其他項目，致無法提供租賃所得稅之多寡為何等情（見本院八十
    九年六月二十八日言詞辯論筆錄），是上訴人乙○○○自始至終均無法提出其已
    將系爭房屋之租賃所得申報所得稅之有利證明，此部分之請求，自應予以駁回。
七、上訴人甲○○雖以：其於租賃期間曾代上訴人乙○○○墊付樓梯間油漆費、鋁門
    窗更換費、公用對講機損壞更換費、走道遮雨棚修繕費等房屋修繕費一萬零五百
    元，及代為繳付之水電費九百六十三元等語，而為抵銷之抗辯等情，並提出水費
    收據、電費收據、估價單各一件及相片十幀為證，然均為上訴人乙○○○所否認
    ，並抗辯稱上訴人甲○○於承租期間從未提出修繕問題，有無修繕及修繕是否必
    要，均未曾通知伊；又上訴人甲○○所繳之水電費，均係上訴人甲○○居住期間
    所使用之費用，上訴人甲○○退租後，伊從未使用過水電等語。經查，上訴人甲
    ○○所繳付之水電費九百六十三元，計費時間係八十七年十一月至十二月，有水
    費及電費收據各一件為證。上訴人甲○○既係於八十七年十一月十五日始將系爭
    房屋交還上訴人乙○○○，業如前述，故八十七年十一月十五日之前之水電費用
    ，應由上訴人甲○○負擔，上訴人甲○○自不得主張抵銷。至於八十七年十一月
    十五日至同年十二月之水電費用，上訴人雖亦主張係代上訴人乙○○○所繳納；
    惟上訴人甲○○並未舉證證明上訴人乙○○○於八十七年十一月十五日以後確有
    使用系爭房屋裝設之水電及使用度數、費用若干之事實，上訴人甲○○主張自八
    十七年十一月十五日遷離後起至十二月間之水電費，應由上訴人乙○○○負擔云
    云，即屬無據。再按租賃關係存續中，租賃物如有修繕之必要，應由出租人負擔
    者，承租人得定相當期限，催告出租人修繕，如出租人於其期限內不為修繕者，
    承租人得終止契約或自行修繕而請求出租人償還其費用或於租金中扣除之。民法
    第四百三十條規定甚明。上訴人甲○○主張其餘房屋修繕費用部分，雖提出估價
    單一件、相片十幀欲行為證；然其並未舉證證明曾將系爭房屋有修繕必要之情通
    知上訴人乙○○○，且核其所提之估價單一件係由訴外人廖明進所出具，其上僅
    載有修理項目及所估金額，尚無從遽而證明上訴人甲○○確曾修繕系爭房屋，是
    上訴人甲○○欲就此部分之請求權據以主張抵銷云云，亦無足採。
八、綜上所述，上訴人乙○○○起訴主張上訴人甲○○應給付其相當於租金之損害一
    萬五千元及違約金一萬五千元，總計三萬元部分，核無不合，應予准許。原審以
    上訴人劉國良繳納之水電費九百六十三元，其中二分之一應由上訴人乙○○○負
    擔，准上訴人於四百八十二元之範圍內主張抵銷，而就上訴人乙○○○請求之前
    開金額於四百八十二元之範圍內予以駁回，尚有未合，上訴意旨就此部分指摘原
    審判決不當，為有理由，爰由本院廢棄改判如主文所示。至於上訴人乙○○○請
    求之金額超過三萬元部分，為無理由，應予駁回，原審就此部分駁回上訴人乙○
    ○○之訴，於法並無不合。又上開應准許部分，原審判命上訴人甲○○應給付二
    萬九千五百五百十八元，於法亦無不合。上訴人乙○○○、甲○○仍各執陳詞，
    指摘原判決不當，求予廢棄，為無理由，自應駁回其等上訴。
九、本件事證已臻明確，兩造所為之其他主張、陳述並所提之證據，經審酌後認或與
    本件之爭點無涉，或與本件判決之結果無違，故不再一一論述，併此敘明。
十、據上論結：本件上訴人乙○○○之上訴為一部有理由、一部無理由，上訴人甲○
    ○之上訴為無理由，依民事訴訟法第四百三十六條之一第三項、第四百六十三條
    、第三百八十五條第一項前段、第四百四十九條第一項、第四百五十條、第四百
    五十四條、第七十九條前段，判決如主文。
中      華      民      國    八十九    年      七      月     十二     日
                                 臺灣板橋地方法院民事第三庭
~B審判長法官  游婷麟
~B法      官  白光華
~B法      官  許月珍
右正本證明與原本無異
本判決不得上訴。
中      華      民      國    八十九    年      七      月     十四     日
~B法院書記官  吳柏慶


司法院資訊處製作；財團法人民間司法改革基金會備份。
